臺灣高等法院民事判決　九十一年度上易字第六○號
　　　上　訴　人　甲○○
　　　被　上訴人　乙○○
右當事人間請求拆屋還地事件，上訴人對於中華民國九十年十一月二日臺灣桃園地方
法院八十九年度訴字第一四七八號第一審判決提起上訴，本院判決如左：
      主      文
上訴駁回。
第二審訴訟費用由上訴人負擔。
      事實及理由
一、上訴人起訴主張：坐落桃園縣復興鄉○號段第二○六之一四地號土地為中華民國
    所有，管理者為臺灣省政府原住民事務委員會，上訴人依原住民保留地開發管理
    辦法與桃園縣復興鄉公所訂定租賃契約，期間自民國八十六年一月二十七日至九
    十五年一月二十六日，並設定地上權，存續期間自八十六年八月二十五日至九十
    一年八月二十四日，竟遭被上訴人在前揭土地上如原判決附圖所示Ｂ部分面積零
    點零四二二公頃無權占有建屋開設金玉餐廳使用，爰依民法第九百六十二條規定
    請求返還占有。又出租人有以合於所約定使用收益之租賃物交付承租人之義務，
    系爭土地遭被上訴人無權占有，出租人復怠於行使返還請求權，上訴人自得以自
    己名義代位行使之，為此提起本訴等語。並聲明：(一)原判決廢棄。(二)被上訴人應
    將坐落桃園縣復興鄉○號段第二○六之一四地號土地上如附圖所示Ｂ部分面積零
    點零四二二公頃之地上建物拆除，將基地返還上訴人。
二、被上訴人則以：伊曾於五十二年間向訴外人李學章以新臺幣（下同）一萬八千元
    承受系爭土地，惟因故未辦理過戶，後又向該地之受讓人之一訴外人謝英君以三
    萬五千元買回面積約三十六點五坪，再向訴外人李學章之繼承人訴外人李美娟購
    買系爭土地，已付訂金二十萬元，惟訴外人李美娟卻亡故，非無權占用等語置辯
    。並聲明：駁回上訴。
三、查坐落桃園縣復興鄉○號段第二○六之一四地號土地為中華民國所有，管理者為
    臺灣省政府原住民事務委員會，上訴人依原住民保留地開發管理辦法與桃園縣復
    興鄉公所訂定租賃契約，期間自八十六年一月二十七日至九十五年一月二十六日
    ，並設定地上權，存續期間自八十六年八月二十五日至九十一年八月二十四日，
    被上訴人現在前揭土地上如原判決附圖所示Ｂ部分面積零點零四二二公頃占有建
    屋開設金玉餐廳使用之事實，為兩造所不爭，並有臺灣省原住民保留地租賃契約
    書、土地登記謄本、照片附卷可稽（原審卷，六至一○、五七、五八頁；本院卷
    ，六二頁），復經原審會同桃園縣大溪地政事務所人員履勘現場鑑測無訛，製有
    勘驗筆錄及複丈成果圖附卷可憑（原審卷，一一一、一一二、一一五頁），堪信
    為真實。
四、關於上訴人依據民法第九百六十二條規定訴請被上訴人拆屋還地部分：
  (一)民法第九百六十二條規定：「占有人，其占有被侵奪者，得請求返還其占有物。
    占有被妨害者，得請求除去其妨害。占有有被妨害之虞者，得請求防止其妨害。
    」最高法院五十二年臺上字第九○四號判例明載：「物上請求權，除法律另有規
    定外，以所有人或占有人始得行使之，此觀民法第七百六十七條及九百六十二條
    之規定自明。地上權人既無準用第七百六十七條規定之明文，則其行使物上請求
    權，自以設定地上權之土地已移轉地上權人占有為前提。」按占有被侵奪者，依
    民法第九百六十二條上段規定，其占有人固得請求返還其占有物，但所謂占有人
    ，必就其占有物有事實上之管領力，否則，即使對於占有物有合法之權源，亦不
    能本於占有請求返還，此有最高法院四十二年臺上字第九二二號及六十四年臺上
    字第二○二六號判例可資參照。依上開判例見解，上訴人雖為系爭土地之承租人
    及地上權人，惟其依據民法第九百六十二條規定訴請被上訴人拆屋還地，應以設
    定系爭土地已移轉上訴人占有或取得事實上之管領力為前提。
  (二)關於系爭土地是否已移轉上訴人占有並由上訴人取得事實上之管領力乙節，兩造
    間有爭執。上訴人主張：系爭土地由訴外人李學章承租占有使用，李學章死亡後
    由其女李美娟承受，李美娟死亡後再由上訴人承受，其間占有使用並未中斷，上
    訴人自始即對系爭土地有事實上管領力，無須另為交付等語。被上訴人則辯稱：
    其自五十二年間即占用系爭土地建屋使用迄今，羅浮公路拓寬後於八十六年再重
    蓋現在的房子等語。經查依被上訴人在臺灣桃園地方法院檢察署偵查中提出重建
    前房屋照片觀之（偵查卷，四五頁），被上訴人於羅浮公路拓寬前已在系爭土地
    上搭建金玉餐廳營業，斯時金玉餐廳尚為舊式磚造樓房。證人即系爭土地附近居
    民陳日蓬、陳阿明於偵查中證稱：被上訴人於五十二年間就在系爭土地上搭建金
    玉餐廳營業、居住至今，但於八十六年六月間馬路拓寬時有打掉重新再蓋等語（
    偵查卷，三二至三四頁），足見被上訴人於八十六年羅浮公路拓寬前即已占有系
    爭土地使用。上訴人雖辯稱：對系爭土地之占有從未中斷等語，惟其於偵查中自
    承：被上訴人於馬路拓寬前使用系爭土地等語（偵查卷，三三頁），證人即復興
    鄉公所承辦人員簡勝為於本院證稱：出租系爭土地不需交付土地，不知當時何人
    使用土地等語（本院卷，一○五頁）。臺灣桃園地方法院檢察署檢察官八十八年
    度偵字第一四五○○號不起訴處分書及臺灣高等法院檢察署八十九年度議字第一
    六六八號處分書亦認被上訴人自五十二年間即占用系爭土地建屋，嗣八十六年間
    因道路拓寬，將舊屋打掉重蓋，惟占用面積並未擴大，並就被上訴人涉嫌竊佔罪
    嫌為不起訴處分確定，有上開不起訴處分書及處分書在卷可按（本院卷，三六至
    三九、四一至四六頁）。參以上訴人並自承目前旅居日本，（原審卷，三頁），
　　其復未能提出證據證明其曾確實占有系爭土地之事實，則上訴人主張：對系爭土
　　地之占有從未中斷云云，並無可採。應認被上訴人辯稱：其自五十二年間即占用
　　系爭土地建屋使用迄今，系爭土地並未移轉上訴人占有等語，為可採信。
  (三)上訴人既未能舉證證明系爭土地已移轉其占有或其對該土地已取得事實上之管領
    力等事實，依前揭說明，其本於民法第九百六十二條規定訴請被上訴人拆屋還地
    ，並無理由。
五、關於上訴人行使代位權訴請被上訴人拆屋還地部分：
    (一)按債務人怠於行使其權利時，債權人因保全債權，得以自己之名義，行使其權
      利，民法第二百四十二條定有明文。關於代位權，最高法院六十四年臺上字第
      二九一六號判例認為：「債權人代位債務人起訴，求為財產上之給付，因債務
      人之財產為總債權人之共同擔保，故訴求所得，應直接屬於債務人，即代位起
      訴之債權人，不得以之僅供清償一己之債權，如須滿足自己之債權，應另經強
      制執行程序始可，債權人雖亦有代位受領第三債務人清償之權限，但係指應向
      債務人給付，而由債權人代位受領而言，非指債權人直接請求第三債務人對自
      己清償而言，故債權人代位債務人起訴請求給付者，須聲明被告（第三債務人
      ）應向債務人為給付之旨，並就代位受領為適當之表明，始與代位權行使效果
      之法理相符。」
    (二)本件上訴人代位系爭土地出租人桃園縣復興鄉公所起訴請求被上訴人拆屋還地
      ，未聲明被上訴人應向桃園縣復興鄉公所為給付之旨，並就代位受領為適當之
      表明，其逕請求被上訴人對自己為給付，依上開判例見解，即屬不能准許許。
六、從而上訴人依據民法第九百六十二條規定及代位出租人行使權利訴請被上訴人拆
    屋還地，均為無理由，不應准許。原審為上訴人敗訴之判決及駁回上訴人之請求
    ，於法並無不合，上訴論旨指摘原判決不當，求予廢棄改判，為無理由，應予駁
    回。
七、本案事證已臻明確，兩造其餘攻擊防禦方法及舉證，核與判決無影響，爰不另一
    一論述，上訴人聲請訊問證人游阿和、胡明財、林文祥、江陳玉嬌，亦無必要，
    併此敘明。
八、據上論結，本件上訴為無理由，依民事訴訟法第四百四十九條第一項、第七十八
    條，判決如主文。
中　　　華　　　民　　　國　　九十一　　年　　　七　　　月　　三十  　　日
　　　　　　　　　　　　　　  民事第十二庭
　　　　　　　　　　　　　　　　　審判長　法　官　林　丁　寶
　　　　　　　　　　　　　　　　　　　　　法　官　陳  博  享
　　　　　　　　　　　　　　　　　　　　　法　官　高　鳳　仙
右正本係照原本作成。
不得上訴。
中　　　華　　　民　　　國　　九十一　　年　　　八　　　月　　  六  　　日
　　　　　　　　　　　　　　　　　　　　　書記官　黃　慶　霽
